【裁判字號】    99,簡,56
【裁判日期】    990420
【裁判案由】    返還公法上不當得利
【裁判全文】
高雄高等行政法院簡易判決
                                        99年度簡字第56號
原      告  行政院衛生署中央健康保險局
代  表  人  甲○○  ○○
訴訟代理人  戊○○
            丁○○
被      告  丙○○
上列當事人間返還公法上不當得利事件，原告提起行政訴訟，本
院判決如下︰
    主  文
被告應給付原告新臺幣10,895元及自民國98年7月24日起至清償
日止，按週年利率百分之五計算之利息。
訴訟費用由被告負擔。
    事實及理由
一、程序事項︰
    按中央健康保險局於民國99年1月1日改制為行政院衛生署中
    央健康保險局，原中央健康保險局高屏分局改為行政院衛生
    署中央建康保險局高屏業務組，茲原告以改制後行政院衛生
    署中央健康保險局名義提起本件訴訟，核無不合，先予敘明
    。
二、緣被告未於參加全民健康保險前4個月繼續在臺灣地區設有
    戶籍，不得為保險對象，原告應不予保險給付，因被告於不
    得參加全民健康保險期間，持全民健康保險保險卡至全民健
    康保險特約醫事服務機構就醫，致原告代其負擔醫療費用新
    臺幣（下同）10,895元，經原告催繳仍不返還，原告乃提起
    本件給付訴訟。
三、本件原告起訴主張：依全民健康保險法第10條第1項第1款規
    定，具有中華民國國籍，參加本保險前4個月繼續在臺灣地
    區設有戶籍者，得參加本保險為保險對象。又喪失前條所定
    資格者，非屬本保險保險對象，已參加者，應予退保；保險
    對象依第11條規定應退保者，自應退保之日起，不予保險給
    付；已受領保險給付者，應返還保險人所支付之醫療費用。
    全民健康保險法第11條第3款及第45條分別定有明文。被告
    原設籍在高雄市○○區○○○路52號（民國84年除戶黃蜜戶
    內），並於77年出境遷出美國，遲於98年5月25日始再設籍
    高雄市○○區○○路○○○巷6號3樓，依上開規定需於參加本
    保險前4個月繼續在臺灣地區設有戶籍始得參加本保險。惟
    被告卻於未設籍期間，即以全民健康保險保險對象身分，於
    94年8月30日、94年9月2日，至行政院國軍退除役官兵輔導
    委員會臺北榮民總醫院就診，致原告代其給付醫療費用共計
    11,197元，該醫療費用經沖抵被告所繳交94年8月保險費302
    元，尚應返還原告10,895元。原告於98年7月3日以健保高醫
    字第0986142597號函催繳，惟上開欠費至今迄未獲返還。本
    件被告於不得參加全民健康保險期間，與原告應無任何法律
    上之關係，被告卻持全民健康保險保險卡至全民健康保險特
    約醫事服務機構就醫，致原告在無法律上原因之下，代其負
    擔醫療費用，被告依法自應返還原告10,895元。又原告已於
    98年7月3日以健保高醫字第0986142597號函催告被告於文到
    15日內繳回，該催告函於同年7月7日送達，被告自催告期限
    屆滿翌日即98年7月24日起即負遲延責任，即自98年7月24日
    起至清償日止，按年息百分之五計算之利息。並聲明求為判
    決被告應給付原告10,895元及自98年7月24日起至清償日止
    ，按週年利率百分之五計算之利息。被告於99年2月26日收
    受原告之起訴狀繕本後，迄未向本院提出答辯狀而為任何答
    辯。
四、次按「人民與中央或地方機關間，因公法上原因發生財產上
    之給付或請求作成行政處分以外之其他非財產上之給付，得
    提起給付訴訟。因公法上契約發生之給付，亦同。」為行政
    訴訟法第8條第1項所明定。又「具有中華民國國籍，符合下
    列各款規定資格之一者，得參加本保險為保險對象：1、曾
    有參加本保險紀錄或參加本保險前4個月繼續在臺灣地區設
    有戶籍者。」「有下列情形之一者，非屬本保險保險對象，
    已參加者，應予退保：．．．3、喪失前條所定資格者。」
    「保險對象依第11條規定應退保者，自應退保之日起，不予
    保險給付；已受領保險給付者，應返還保險人所支付之醫療
    費用；其所繳之保險費，不予退還。」全民健康保險法第10
    條第1項第1款、第11條第3款及第45條分別定有明文。
五、經查，本件原告所主張之前開事實，業據其提出原告所屬高
    屏業務組98年7月3日健保高醫字第0986142597號函及送達證
    書、被告戶籍謄本、中央健康保險局保險對象門診就醫紀錄
    明細表等影本附卷可稽，而被告於收受起訴狀繕本後亦未提
    出任何書狀以供斟酌，堪信原告主張為真實。次查，全民健
    康保險制定之目的，係為增進全體國民健康，以提供醫療保
    健服務，全民健康保險法第1條定有明文。再者，全民健康
    保險係屬於強制性保險，故該法具公法性質，因該法律關係
    所生之爭執即屬公法事件。本件被告於未設籍期間，卻分別
    於94年8月30日、94年9月2日，以全民健康保險對象之身分
    ，持健保卡至全民健康保險特約醫事服務機構之行政院國軍
    退除役官兵輔導委員會臺北榮民總醫院就醫，致原告沖抵被
    告所繳交94年8月保險費302元後代其支出全民健康保險醫療
    費用為10,895元被告即屬無法律上之原因而受有利益，致他
    人受損害，而構成公法上之不當得利，至屬明確。又民法第
    233條第1項前段、第203條及第229條第2項規定，遲延之債
    務，以支付金錢為標的者，債權人得請求依法定利率計算之
    遲延利息；應付利息之債務，其利率未經約定，亦無法律可
    據者，週年利率為5％；給付無確定期限者，債務人於債權
    人得請求給付時，經其催告而未為給付，自受催告時起，負
    遲延責任。從而，原告依公法上不當得利之法律關係，提起
    給付訴訟，請求被告返還原告所支出之全民健康保險醫療費
    用10,895元及自催告期限屆滿翌日即98年7月24日起至清償
    日止，按週年利率百分之五計算之利息，核無不合，應予准
    許。
六、綜上所述，原告依據公法上不當得利之法律關係，提起一般
    給付之訴，請求被告返還原告所支出之全民健康保險醫療費
    用10,895元，及自催告期限屆滿翌日起即98年7月24日起至
    清償日止，按週年利率百分之五計算之法定遲延利息，為有
    理由，應予准許。又本件事證已臻明確，兩造其餘攻擊防禦
    方法，均核與本件判決結果不生影響，爰不一一論述，附此
    敘明。另本件為簡易訴訟事件，爰不經言詞辯論為之。
七、據上論結，本件原告之訴為有理由，依行政訴訟法第233條
    第1項、第236條、第98條第1項前段，判決如主文。
中    華    民    國    99    年     4    月   20     日
              高雄高等行政法院第四庭
                              法  官  蘇  秋  津
以上正本係照原本作成。
如不服本判決，應於送達後20日內，向本院提出上訴狀並表明上
訴理由，如於本判決宣示後送達前提起上訴者，應於判決送達後
20日內補提上訴理由書（須按他造當事人人數附繕本）。
中    華    民    國    99    年     4    月   20     日

                              書記官  洪  美  智
附註：
行政訴訟法第235條（第1項、第2項）：
對於適用簡易程序之裁判提起上訴或抗告，須經最高行政法院之
許可。
前項許可，以訴訟事件所涉及之法律見解具有原則性者為限。

司法院資訊處製作；財團法人民間司法改革基金會備份。
